【裁判字號】    97,台上,5376
【裁判日期】    971024
【裁判案由】    誣告等罪
【裁判全文】
最高法院刑事判決            九十七年度台上字第五三七六號
上  訴  人  台灣高等法院台南分院檢察署檢察官
上  訴  人
即  被  告  劉清朗
            陳素芳
共      同
選任辯護人  蔡文斌律師
            王建強律師
            李育禹律師
被      告  劉正雄
            李鎧軍
上列上訴人等因被告等誣告等罪案件，不服台灣高等法院台南分
院中華民國九十七年三月十九日第二審更審判決（九十六年度重
上更(一)字第四四五號，起訴案號：台灣嘉義地方法院檢察署九十
年度偵字第六七八二號），提起上訴，本院判決如下：
    主  文
原判決關於劉清朗、陳素芳、劉正雄部分撤銷，發回台灣高等法
院台南分院。
其他上訴駁回。
    理  由
一、撤銷發回部分（即劉清朗、陳素芳、劉正雄部分）
本件原判決認定：被告劉清朗、陳素芳明知渠等於民國八十五年
六月七日下午六時三十分許，在嘉義縣布袋鎮貴舍里半月十九號
住處圍牆外，確曾翻越圍牆持木棍恐嚇稱：要將劉昭林打死等語
，劉昭林始向嘉義縣警察局布袋分局過溝派出所提出其二人恐嚇
犯行之告訴，劉昭林所告訴內容確係事實。然劉清朗、陳素芳竟
基於意圖使劉昭林受刑事處分之犯意聯絡，共同於八十五年六月
二十九日具狀向台灣嘉義地方法院檢察署（下稱嘉義地檢署）提
出劉昭林涉嫌誣告之告訴等情。因而撤銷第一審關於劉清朗、陳
素芳誣告部分之科刑判決，改判仍論劉清朗、陳素芳以共同意圖
他人受刑事處分，向該管公務員誣告，各處有期徒刑壹年貳月，
均減為有期徒刑柒月；另以公訴意旨略稱：劉清朗、陳素芳明知
八十五年六月七日下午六時許，渠等確在住處有持木棍恐嚇要將
劉昭林打死云云之情事，竟基於教唆偽證之概括犯意，連續教唆
被告劉正雄、李鎧軍及江照彥、張孝雄、蔡明通（以上三人均已
死亡）等人，分別於八十五年七月二十二日、八十五年十一月八
日，嘉義地檢署八十五年度偵字第三七九九號劉昭林被訴誣告案
件；於八十六年一月二十一日、八十六年一月二十九日，同署八
十六年度偵字第五一五號、第五一六號劉清朗、陳素芳被訴妨害
自由案件，檢察官訊問時，出庭作證劉清朗、陳素芳於上揭時、
地並不在現場，蔡明通、劉正雄、江照彥、李鎧軍、張孝雄並於
此案情有重要關係之事項，供前具結而虛偽陳述：(一)蔡明通於八
十五年七月二十二日，在上開八十五年度偵字第三七九九號誣告
案件偵查中結證：劉清朗、陳素芳是當天下午五時四十五分有去
伊開的神壇拜觀音，約六時半始離開云云；(二)劉正雄基於單一偽
證之犯意，接續於八十五年七月二十二日、八月十九日、十一月
八日，在同上誣告案件偵查中；復於八十六年一月二十一日，在
前述八十六年度偵字第五一五、五一六號妨害自由案件偵查中證
稱：伊當天下午約五時四十五分去劉清朗、陳素芳家中，劉清朗
、陳素芳均不在，伊一直等到他們下午六時五十分回來云云；(三)
江照彥於八十五年七月二十二日，在上開八十五年度偵字第三七
九九號誣告案件偵查中結證謂：伊當天下午五時多去找劉清朗買
魚石粉，看到劉正雄坐在外面，後來張孝雄才來，伊是下午六時
多才走的，當天沒有碰到劉清朗等語；因認劉清朗、陳素芳涉犯
連續教唆偽證罪嫌，劉正雄涉犯偽證罪嫌云云。惟經審理結果以
不能證明劉清朗、陳素芳、劉正雄此部分之犯罪，而維持第一審
諭知上開三人無罪部分之判決，駁回檢察官在第二審之此部分上
訴。固非無見。
惟查：（一）判決所載之事實及理由相互牴觸，或判決之理由前
後不相一致者，均屬判決所載理由矛盾，依刑事訴訟法第三百七
十九條第十四款之規定，其判決當然為違背法令。原判決於有罪
部分之事實認定：劉清朗、陳素芳明知渠等於八十五年六月七日
下午六時三十分許，在嘉義縣布袋鎮貴舍里半月十九號住處圍牆
外，確曾翻越圍牆持木棍恐嚇稱：要將劉昭林打死等情。則案發
時，劉清朗、陳素芳應在其上開嘉義縣布袋鎮貴舍里半月十九號
住處。然原判決於諭知無罪部分之理由內說明以：劉正雄於八十
五年六月七日十八時許，究竟人是否在陳素芳等之住處？此一事
實仍非明確，自無從論斷劉正雄所供述其在陳素芳住處一情，係
故為虛偽陳述等旨（原判決第十一頁第十八至二十一行）。而為
有利於被告劉清朗、陳素芳、劉正雄有利之認定。然本件公訴意
旨關於劉正雄部分，係以：劉正雄於偵查中結證稱：伊當天下午
約五時四十五分去劉清朗、陳素芳家中，劉清朗、陳素芳均不在
，伊一直等到他們下午六時五十分回來云云。涉有偽證罪嫌，而
提起公訴。如果劉正雄當日確未至劉清朗上址住處，則其上開證
述，即顯然虛偽；又如果其當時有在上址，則原判決事實既認定
：劉清朗、陳素芳於當日下午六時三十分許，在上址住處翻越圍
牆持木棍恐嚇稱要將劉昭林打死等情，如果無訛，則顯然當時劉
清朗、陳素芳均在家，劉正雄證稱：劉清朗、陳素芳不在家云云
，仍屬虛偽。是其事實之認定與理由之說明前後齟齬，難謂無判
決理由矛盾之違誤。（二）除刑事訴訟法有特別規定者外，已受
請求之事項未予判決者，其判決當然違背法令，同法第三百七十
九條第十二款規定甚明。本件依檢察官起訴之犯罪事實記載，除
指劉清朗、陳素芳二人教唆劉正雄、李鎧軍、蔡明通、江照彥偽
證外，並認其二人亦教唆張孝雄偽證，張孝雄亦依其教唆而在八
十五年七月二十二日偵查中為虛偽之陳述等情，有起訴書在卷可
稽。然原判決對劉清朗、陳素芳二人被訴教唆張孝雄偽證部分，
置而未論，有已受請求之事項未予判決之違背法令。（三）判決
雖載理由，但不能憑以斷定其所為論述之根據者，仍屬理由不備
。本件起訴書關於蔡明通部分係以：蔡明通於八十五年七月二十
二日，在上開八十五年度偵字第三七九九號誣告案件偵查中結證
稱：劉清朗、陳素芳是當天下午五時四十五分有去伊開的神壇拜
觀音，約六時半始離開云云；關於江照彥部分係以：江照彥於八
十五年七月二十二日，在同上誣告案件偵查中結證以：伊當天下
午五時多去找劉清朗買魚石粉，看到劉正雄坐在外面，後來張孝
雄才來，伊是下午六時多才走的，當天沒有碰到劉清朗云云，均
為虛偽陳述（見起訴書第三頁）。然原判決於理由內說明以：揆
之江照彥、蔡明通出庭作證之時間，距離其所作證內容事實發生
時間均已逾一月有餘，對於「劉清朗係開何顏色之汽車」、「究
竟係張孝雄抑或江照彥先離去」之事實，衡情均非其生活中顯然
重要之事實，其供述間有矛盾，究竟係因記憶模糊而供述致有出
入、抑或係基於偽證之故意而為虛偽不符事實之供述，此一命題
顯非明確得以臆測認定，尚非僅依據各該關係人或被告間之陳述
內容矛盾即認為蔡明通、江照彥有偽證之嫌云云（原判決第十二
頁第十一至十九行）。並未就起訴書所指其上開證述內容是否為
偽證，而為論斷。遽為有利於劉清朗、陳素芳之認定，即嫌失據
。以上或為上訴意旨所指摘，或為本院得依職權調查之事項，應
認原判決關於劉清朗、陳素芳、劉正雄部分仍有撤銷發回之原因
。
二、駁回部分（即李鎧軍部分）
按刑事訴訟法第三百七十七條規定，上訴於第三審法院，非以判
決違背法令為理由，不得為之。是提起第三審上訴，應以原判決
違背法令為理由，係屬法定要件。如果上訴理由書狀並未依據卷
內訴訟資料，具體指摘原判決不適用何種法則或如何適用不當，
或所指摘原判決違法情事，顯與法律規定得為第三審上訴理由之
違法情形，不相適合時，均應認其上訴為違背法律上之程式，予
以駁回。原判決維持第一審關於諭知被告李鎧軍無罪部分之判決
，駁回檢察官在第二審之此部分上訴。係以公訴意旨略稱：李鎧
軍於八十六年一月二十一日，在嘉義地檢署八十六年度偵字第五
一五、五一六號妨害自由案件偵查中，結證稱：伊於八十五年六
月七日下午五時許去劉正雄家中找他，劉正雄之子劉建宏說劉正
雄可能會去嘉義，伊就撥打電話找陳素芳云云。認其涉有偽證罪
嫌等語。惟公訴人固以李鎧軍於偵查中陳稱：「於三點半去劉正
雄家裡、停留五、六分鐘」等語，與劉建宏所述：「李鎧軍係下
午五時許去家裡、停留半小時」等語不符，而認李鎧軍有偽證之
嫌。然李鎧軍於同日偵訊時，關於「三點半」之陳述純係因鄉音
濃重致書記官記載筆錄時有誤載，並隨即於當庭改為「五點多」
等情，有該次訊問筆錄可稽，又停留「五、六分鐘」與「半小時
」之歧異，固確有差距，然亦尚難僅憑該瑕疵，逕予認定其有故
為不實供述即偽證之積極犯意，而其餘所言大體上與劉建宏所陳
，亦無何大幅度之差異，實難單憑上開供述間之細節歧異，遽認
李鎧軍有偽證之犯行。至其於原審證述之情節，前後似無法連貫
，讓人猜疑，而其真意乃在表明其去找劉正雄時，劉正雄之子劉
建宏說劉正雄去嘉義，其直覺認劉正雄可能去嘉義找劉清朗及陳
素芳，即打電話給陳素芳。至當時為何未直接打劉正雄之呼叫器
找劉正雄，李鎧軍無法說出所以然，僅供稱：「我當時何以未打
劉正雄呼叫器，而打陳素芳電話，係因呼叫器不能直接通話，我
當時認為劉正雄可能到陳素芳那裡，所以才打電話找陳素芳，陳
素芳也有接電話。」此亦可能因李鎧軍不喜歡打呼叫器，認呼叫
器不能直接通話，找不到劉正雄就算了所致。不能僅因李鎧軍未
直接打呼叫器給劉正雄，即推認其所述非為真實，是其或係根據
自己之意見所作之判斷，或就其聽聞而為證述，或因誤會或記憶
不清而有誤，均與故為虛偽陳述之犯罪構成要件有間。因認不能
證明李鎧軍有公訴意旨所指之偽證犯行，已敘明其所憑之證據，
並說明其論斷之理由。從形式上觀察，原判決關於此部分並無足
生影響判決結果之違背法令情形存在。檢察官上訴意旨略稱：劉
正雄之證述情節與劉清朗、陳素芳二人之供述經過，有諸多不相
符及瑕疵情形，益見其於八十五年六月七日未曾到劉清朗、陳素
芳二人住處，是李鎧軍證述：「當天下午五時許，有到台南縣新
化鎮劉正雄家，劉正雄不在，劉正雄之子告知劉正雄可能會去嘉
義，其就撥打電話找被告陳素芳、劉清朗」等語，與事實不符。
原判決誤信李鎧軍之證詞為真正，而為其無罪之判決，有違經驗
法則等語。惟查：證據之取捨、證明力之判斷及事實之認定，係
屬事實審法院自由裁量判斷之職權，此項自由判斷職權之行使，
倘未違背經驗法則與論理法則，則不能任憑己意指為違法，而資
為第三審上訴之適法理由。又刑事訴訟法第一百六十一條第一項
規定：檢察官就被告犯罪事實，應負舉證責任，並指出證明之方
法。因此，檢察官對於起訴之犯罪事實，應負提出證據及說服之
實質舉證責任。倘其所提出之證據，不足為被告有罪之積極證明
，或其指出證明之方法，無從說服法院以形成被告有罪之心證，
基於無罪推定之原則，自應為被告無罪之諭知。原判決已就卷內
調查所得之證據資料，逐一剖析，參互審酌，仍無從獲得李鎧軍
有如起訴書所載偽證之有罪心證，已詳敘其論斷之理由，核與證
據法則無違。上訴意旨置原判決之明白論斷於不顧，徒憑己見，
任意指摘，並為單純事實上之爭執，難謂已符合首揭法定之第三
審上訴要件。其此部分之上訴違背法律上之程式，應予駁回。
據上論結，應依刑事訴訟法第三百九十七條、第四百零一條、第
三百九十五條前段，判決如主文。
中    華    民    國  九十七  年    十    月  二十四  日
                      最高法院刑事第三庭
                          審判長法官  林  增  福  
                                法官  張  清  埤  
                                法官  陳  世  雄  
                                法官  蔡  國  在  
                                法官  黃  梅  月  
      本件正本證明與原本無異
                                      書  記  官  
中    華    民    國  九十七  年    十    月  三十一  日
                                                      Ｑ

司法院資訊處製作；財團法人民間司法改革基金會備份。
